臺灣臺南地方法院刑事判決
110年度金訴字第21號
公  訴  人  臺灣臺南地方檢察署檢察官
被      告  張賀翔


上列被告因洗錢防制法等案件，經檢察官提起公訴（109年度偵
字第23005號），被告於準備程序中為有罪之陳述，本院合議庭
裁定由受命法官獨任以簡式審判程序進行審理，判決如下：
    主  文
甲○○共同犯洗錢防制法第十四條第一項之一般洗錢罪，處有期徒
刑貳月，併科罰金新臺幣參萬元，罰金如易服勞役，以新臺幣壹
仟元折算壹日。
    犯罪事實
一、甲○○依其社會生活及工作經驗，雖預見提供金融帳戶予來
    路不明之人，會被用於收受詐欺犯罪之被害人匯款，且先行
    提供帳戶，再依指示提領款項後交付予不明之人，亦會遂行
    詐欺犯罪中之取財行為，並隱匿詐欺犯罪所得之去向及所在
    ，竟為獲取報酬，仍基於縱與他人共同實行詐欺犯罪及隱匿
    特定犯罪所得之去向及所在亦不違背其本意之間接故意，與
    真實姓名、年籍資料不詳、自稱「張智傑」之成年男子，共
    同意圖為自己不法之所有，基於詐欺取財、隱匿特定犯罪所
    得之去向及所在之犯意聯絡，由甲○○於民國109年9月間，將
    其所開立之臺灣銀行帳戶（帳號：000000000000號，下稱甲
    帳戶）之帳號提供予「張智傑」作為收受匯款使用。「張智
    傑」所屬詐欺集團（無證據證明有未滿18歲之成員）則於10
    9年9月18日9時30分起，假冒丙○○之女兒撥打電話予丙○○，
    並向丙○○佯稱：急須借款周轉云云，致丙○○陷於錯誤，隨於
    109年9月18日14時30分許，委託其姐姐謝貴鳳匯款新臺幣（
    下同）50萬元至指定之甲帳戶。甲○○則依據「張智傑」之指
    示，於109年9月18日15時5分許，前往臺灣銀行新營分行，
    以臨櫃提款之方式，將該筆款項領出後全數交予「張智傑」
    。嗣因丙○○發覺遭騙報警處理，為警調閱甲帳戶資料，始循
    線查悉上情。
二、案經丙○○訴由花蓮縣警察局吉安分局報告臺灣臺南地方檢察
    署檢察官偵查起訴。
    理  由
壹、程序事項
    本件被告所犯者，均非死刑、無期徒刑、最輕本刑為3年以
    上有期徒刑之罪或高等法院管轄第一審案件，其於準備程序
    進行中，就被訴事實均為有罪之陳述，經法官告知簡式審判
    程序之旨，並聽取公訴人、被告之意見後，本院爰依刑事訴
    訟法第273條之1第1項之規定，裁定由受命法官獨任以簡式
    審判程序進行審理。
貳、實體事項
一、上開犯罪事實，業據被告坦承不諱，核與被害人丙○○於警詢
    之陳述相符，復有甲帳戶之開戶資料及存摺存款歷史明細批
    次查詢、LINE對話紀錄截圖、通話紀錄截圖各1份、監視器
    錄影畫面截圖、取款憑條、匯款申請書各1張等附卷可稽，
    足認被告之自白與事實相符，堪可採信。本案事證明確，被
    告犯行均堪認定，應均依法論科。
二、論罪科刑
（一）按刑法第28條所規定之正犯與幫助犯之區別，兼以主觀之
      犯意及客觀之犯行為標準，所謂之幫助犯，係以幫助他人
      犯罪之意思而參與犯罪構成要件以外之行為為要件，其中
      以幫助他人犯罪之意思而參與者，指其參與之原因，僅在
      助成他人犯罪之實現者而言，而參與犯罪構成要件以外之
      行為者，指其所參與者非直接構成某種犯罪事實之內容，
      而僅係助成其犯罪事實實現之行為之謂（最高法院95年度
      台上字第4753號判決意旨參照）。又詐欺取財罪係以詐術
      使人陷於錯誤而交付財物，故受領被害人交付財物自屬詐
      欺取財罪之構成要件行為，而受領方式，當面向被害人收
      取固屬之，如被害人係以匯款方式交付金錢，前往提領款
      項者，亦包括在內（最高法院106年度台上字第2042號判
      決意旨參照）。次按共同正犯在主觀上須有共同犯罪之意
      思，客觀上須為共同犯罪行為之實行。所謂共同犯罪之意
      思，係指基於共同犯罪之認識，互相利用他方之行為以遂
      行犯罪目的之意思；共同正犯因有此意思之聯絡，其行為
      在法律上應作合一的觀察而為責任之共擔。至於共同正犯
      之意思聯絡，不以彼此間犯罪故意之態樣相同為必要，蓋
      刑法第13條第1項、第2項雖分別規定行為人對於構成犯罪
      之事實，明知並有意使其發生者，為故意；行為人對於構
      成犯罪之事實，預見其發生而其發生不違背其本意者，以
      故意論。前者為直接故意，後者為間接故意，惟不論「明
      知」或「預見」，僅認識程度之差別，間接故意應具備構
      成犯罪事實之認識，與直接故意並無不同。犯罪構成事實
      以「明知」為要件，行為人須具有直接故意外，共同正犯
      對於構成犯罪事實既已「明知」或「預見」，其認識完全
      無缺，進而基此共同之認識「使其發生」或「容認其發生
      （不違背其本意）」，彼此間在意思上自得合而為一，形
      成犯罪意思之聯絡。故行為人分別基於直接故意與間接故
      意實行犯罪行為，自可成立共同正犯（最高法院101年度
      台上字第6554號判決意旨參照）。再按洗錢防制法第15條
      之特殊洗錢罪，係在無法證明前置犯罪之特定不法所得，
      而未能依洗錢防制法第14條之一般洗錢罪論處時，始予適
      用。倘能證明人頭帳戶內之資金係前置之特定犯罪所得，
      即應逕以一般洗錢罪論處，自無適用特殊洗錢罪之餘地。
      例如詐欺集團向被害人施用詐術後，為隱匿其詐欺所得財
      物之去向，而令被害人將其款項轉入該集團所持有、使用
      之人頭帳戶，並由該集團所屬之車手前往提領詐欺所得款
      項得逞，檢察官如能證明該帳戶內之資金係本案詐欺之特
      定犯罪所得，即已該當於洗錢防制法第14條第1項之一般
      洗錢罪；至若無法將人頭帳戶內可疑資金與本案詐欺犯罪
      聯結，而不該當第2條洗錢行為之要件，當無從依洗錢防
      制法第14條第1項之一般洗錢罪論處，僅能論以洗錢防制
      法第15條第1項之特殊洗錢罪。另過去實務認為，行為人
      對犯特定犯罪所得之財物或利益作直接使用或消費之處分
      行為，或僅將自己犯罪所得財物交予其他共同正犯，祇屬
      犯罪後處分贓物之行為，非本條例所規範之洗錢行為，惟
      依新法規定，倘行為人意圖掩飾或隱匿特定犯罪所得來源
      ，而將特定犯罪所得直接消費處分，甚或交予其他共同正
      犯予以隱匿，或由共同正犯以虛假交易外觀掩飾不法金流
      移動，即難認僅單純犯罪後處分贓物之行為，應仍構成新
      法第2條第1或2款之洗錢行為（最高法院108年度台上字第
      1744號判決意旨參照）。經查，本件被告提供帳戶予「張
      智傑」使用，又依「張智傑」之指示提領詐欺款項交付予
      「張智傑」，業已該當詐欺「取財」及洗錢之構成要件行
      為。是核被告所為，係犯刑法第339條1項之詐欺取財罪、
      洗錢防制法第14條第1項之一般洗錢罪。檢察官主張被告
      係涉犯刑法第30條第1項、第339條第1項之幫助詐欺取財
      罪及刑法第30條第1項、洗錢防制法第14條第1項之幫助一
      般洗錢罪，均有誤會，惟因正犯與幫助犯，僅係犯罪形態
      與得否減刑有所差異，其適用之基本法條及所犯罪名並無
      不同，僅行為態樣有正犯、從犯之分，毋庸引用刑事訴訟
      法第300條變更檢察官起訴之法條（最高法院104年度台上
      字第452號判決意旨參照）。
（二）被告就本件犯行，與「張智傑」間，有犯意聯絡及行為分
      擔，為共同正犯。至因被告乃與「張智傑」聯絡，並無證
      據證明其主觀上預見有第三人參與詐欺取財，是無從論以
      刑法第339條之4第1項第2款之三人以上共同詐欺取財罪，
      附此敘明。
（三）被告以一行為同時觸犯上開二罪名，為想像競合犯，應依
      刑法第55條規定，從一重之一般洗錢罪處斷。
（四）按犯洗錢防制法第14條、第15條之罪，在偵查或審判中自
      白者，減輕其刑，洗錢防制法第16條第2項定有明文。查
      被告於本院審理時，已自白洗錢犯行，爰依洗錢防制法第
      16條第2項規定，減輕其刑。
（五）按刑法第13條第1項、第2項就行為對於構成犯罪事實發生
      之認識及行為之決意，規定既不相同，其惡性之評價當非
      無輕重之別（最高法院88年度台上字第3182號、105年度
      台上字第1531號判決意旨參照）。爰審酌被告不從事正當
      工作，反而分工非法取財，法治觀念顯有嚴重偏差，非但
      助長犯罪歪風，亦危害社會治安，擾亂金融秩序，實不足
      取；兼衡被告之素行（前無犯罪紀錄，臺灣高等法院被告
      前案紀錄表1份附卷可稽）、智識程度（高中學歷）、參
      與程度與角色分工（非居於主要角色）、職業及家庭狀況
      （自陳：已婚，需要撫養2名年幼的小孩，從事外送行業
      ，配偶有工作，不需撫養父母）、共同詐得之金額、與被
      害人無特別關係、迄未與被害人和解、坦承犯行之態度、
      無證據證明有取得報酬等一切情狀，量處如主文所示之刑
      ，並就罰金部分諭知易服勞役之折算標準。
三、沒收
（一）按犯罪所得，屬於犯罪行為人者，沒收之，刑法第38條之
      1第1項前段定有明文。次按「任何人都不得保有犯罪所得
      」為普世基本法律原則，犯罪所得之沒收、追繳或追徵，
      在於剝奪犯罪行為人之實際犯罪所得（原物或其替代價值
      利益），使其不能坐享犯罪之成果，以杜絕犯罪誘因，可
      謂對抗、防止經濟、貪瀆犯罪之重要刑事措施，性質上屬
      類似不當得利之衡平措施，著重所受利得之剝奪。然苟無
      犯罪所得，自不生利得剝奪之問題，固不待言，至二人以
      上共同犯罪，關於犯罪所得之沒收、追繳或追徵，倘個別
      成員並無犯罪所得，且與其他成員對於所得亦無事實上之
      共同處分權時，同無「利得」可資剝奪，特別在集團性或
      重大經濟、貪污犯罪，不法利得龐大，一概採取絕對連帶
      沒收、追繳或追徵，對未受利得之共同正犯顯失公平。有
      關共同正犯犯罪所得之沒收、追繳或追徵，本院向採之共
      犯連帶說，業於104年8月11日之104年度第13次刑事庭會
      議決議不再援用、供參考，並改採沒收或追徵應就各人所
      分得者為之之見解。又所謂各人「所分得」，係指各人「
      對犯罪所得有事實上之處分權限」，法院應視具體個案之
      實際情形而為認定：倘若共同正犯各成員內部間，對於不
      法利得分配明確時，固應依各人實際分配所得沒收；然若
      共同正犯成員對不法所得並無處分權限，其他成員亦無事
      實上之共同處分權限者，自不予諭知沒收；至共同正犯各
      成員對於不法利得享有共同處分權限時，則應負共同沒收
      之責（最高法院104年度台上字第3937號判決意旨參照）
      。再按洗錢防制法第18條第1項固規定：「犯第14條之罪
      ，其所移轉、變更、掩飾、隱匿、收受、取得、持有、使
      用之財物或財產上利益，沒收之；犯第15條之罪，其所收
      受、持有、使用之財物或財產上利益，亦同。」惟該法條
      並未規定「不問屬於犯罪行為人與否」，均沒收之，自仍
      以屬於被告所有者為限，始應予以沒收（最高法院100年
      度台上字第5026號判決意旨參照）。
（二）經查，本件被害人匯入甲帳戶之款項，已經被告領取後交
      付予「張智傑」，卷內亦無證據證明被告有因本案獲得任
      何利益，揆諸前揭法律規定與說明，即無從對被告宣告沒
      收。
據上論斷，依刑事訴訟法第273條之1第1項、第299條第1項前段
，洗錢防制法第14條第1項、第16條第2項，刑法第28條、第339
條第1項、第55條、第42條第3項，刑法施行法第1條之1第1項，
判決如主文。
本案經檢察官陳奕翔提起公訴，檢察官乙○○到庭執行職務。
中　　華　　民　　國　　110 　年　　3 　　月　　25　　日
                  刑事第十四庭  法  官  李俊彬
以上正本證明與原本無異。
如不服本判決應於收受本判決後20日內向本院提出上訴書狀，並
應敘述具體理由。其未敘述上訴理由者，應於上訴期間屆滿後20
日內向本院補提理由書狀（均須按他造當事人之人數附繕本）「
切勿逕送上級法院」。 
　　　　　　　　　　　　　　　　書記官  李俊宏
中　　華　　民　　國　　110 　年　　3 　　月　　25　　日
附錄本案論罪科刑法條：
中華民國刑法第339條
意圖為自己或第三人不法之所有，以詐術使人將本人或第三人之
物交付者，處5年以下有期徒刑、拘役或科或併科50萬元以下罰
金。
以前項方法得財產上不法之利益或使第三人得之者，亦同。
前二項之未遂犯罰之。
洗錢防制法第14條
有第二條各款所列洗錢行為者，處7年以下有期徒刑，併科新臺
幣5百萬元以下罰金。
前項之未遂犯罰之。
前二項情形，不得科以超過其特定犯罪所定最重本刑之刑。